臺灣高等法院刑事判決
109年度上易字第1468號
上  訴  人  
即  被  告  黃暐傑


上列上訴人即被告因毒品危害防制條例案件，不服臺灣新北地方
法院109年度審易字第458號，中華民國109年4月24日第一審協商
判決（起訴案號：臺灣新北地方檢察署109年度毒偵字第213號）
，提起上訴，本院判決如下：
    主  文
原判決撤銷，發回臺灣新北地方法院。
    理  由
一、按依協商程序所為之科刑判決，不得上訴。但有刑事訴訟法
    第455條之4第1項第1款（撤銷協商合意或撤回協商聲請者）
    、第2款（被告協商之意思非出於自由意志者）、第4款（被
    告所犯之罪非同法第455條之2第1項所定得以聲請協商判決
    者）、第6款（被告有其他較重之裁判上一罪之犯罪事實者
    ）、第7款（法院認應諭知免刑或免訴、不受理者）所定情
    形之一，或協商判決違反同法第455條之4第2項（法院應於
    協商合意範圍內為判決，所科之刑以宣告緩刑、2年以下有
    期徒刑、拘役或罰金為限）之規定者，不在此限。對於協商
    判決之上訴，第二審法院之調查以上訴理由所指摘之事項為
    限。第二審法院認為上訴有理由者，應將原審判決撤銷，將
    案件發回第一審法院依判決前之程序更為審判，刑事訴訟法
    第455條之10定有明文。
二、被告甲○○基於施用第二級毒品之犯意，於民國108年10月11
    日21時許，在新北市汐止區某網咖店，以將第二級毒品甲基
    安非他命置入玻璃球吸食器燒烤吸食煙霧之方式，施用甲基
    安非他命1次犯行，經檢察官以其涉犯毒品危害防制條例（
    下稱毒品條例）第10條第2項施用第二級毒品罪提起公訴，
    被告就被訴事實為有罪陳述，並請求認罪協商，原審法院同
    意後，由檢察官與被告進行協商，經當事人雙方合意且被告
    認罪後，由檢察官聲請原審改依協商程序而為判決，原審遂
    依兩造協商合意內容，以協商判決判處施用第二級毒品，累
    犯，處有期徒刑5月，如易科罰金，以新臺幣1千元折算壹日
    ，並諭知沒收供犯罪所用之物，有相關卷證資料可參。
三、惟查：
　㈠按起訴之程序違背規定者，應諭知不受理之判決，並得不經
    言詞辯論為之，刑事訴訟法第303條第1款、第307條分別定
    有明文，且依同法第364條規定，於第二審之審判準用之。
    又此所稱之起訴程序違背規定，係指檢察官提起公訴之訴訟
    行為於程序上有違法律之規定而言。而提起公訴之訴訟行為
    是否於程序上有違法律規定，原則上固以起訴時所存在之事
    項及法律規定為判斷，惟檢察官起訴後始發生之情事變更事
    由，致法院不能為實體審理者，亦屬「起訴之程序違背規定
    」（最高法院109年度台上字第3826號判決意旨參照）。
  ㈡被告行為後，毒品條例第20條、第23條、第24條業於109年1
    月15日修正公布，並增訂第35之1條，除第24條外，已於同
    年7月15日施行。毒品危害防制條例第20條第3項、第23條第
    2項分別修正為「依前項規定為觀察、勒戒或強制戒治執行
    完畢釋放後，『3年後』再犯第10條之罪者，適用前2項之規定
    」、「觀察、勒戒或強制戒治執行完畢釋放後，『3年內』再
    犯第10條之罪者，檢察官或少年法院（地方法院少年法庭）
    應依法追訴或裁定交付審理」。另增訂之同條例第35條之1
    第2款規定「審判中之案件，由法院或少年法院（地方法院
    少年法庭）依修正後規定處理；依修正後規定應為不起訴處
    分或不付審理之裁定者，法院或少年法院（地方法院少年法
    庭）應為免刑之判決或不付審理之裁定」，即法院就審判中
    之施用毒品案件，應依上述修正後規定處理。本案係於109
    年3月2日即上開規定修正施行前繫屬於第一審法院，依前揭
    說明，本案應適用修正施行後之規定處理。
　㈢按上開修正後之毒品條例第20條第3項規定，犯第10條之罪於
    觀察、勒戒或強制戒治執行完畢釋放後，3年後再犯第10條
    之罪者，適用本條前2項之規定。上開所謂「3年後再犯」，
    只要本次再犯（不論修正施行前、後）距最近1次觀察、勒
    戒或強制戒治執行完畢釋放，已逾3年者，即該當之，不因
    其間有無犯第10條之罪經起訴、判刑或執行而受影響（最高
    法院109年度台上大字第3826號刑事大法庭裁定意旨參照）
    。查被告前因施用毒品案件，經臺灣士林地方法院裁定送觀
    察、勒戒後，認無繼續施用毒品之傾向，於90年4月24日執
    行完畢釋放出所，並經臺灣士林地方檢察署檢察官以90年度
    毒偵字第115號處分不起訴確定；而被告其後雖有再因施用
    毒品案件，多次經法院判處罪刑確定及執行完畢之紀錄，但
    迄今均無再受觀察、勒戒或強制戒治之情形，有被告前案紀
    錄表在卷可查。本案檢察官起訴被告施用第二級毒品之時間
    為「108年10月11日21時許」，距被告最近1次觀察、勒戒執
    行完畢釋放，已逾3年，依上開最高法院刑事大法庭裁定意
    旨，本件即屬毒品條例第20條第3項規定之「3年後再犯」，
    不因被告於其間曾先後多次因犯施用毒品罪，經起訴、判刑
    或執行而受影響，即檢察官應依毒品條例第20條第1項規定
    ，聲請法院裁定令被告入勒戒處所觀察、勒戒。
　㈣按毒品條例本次修正，對於施用毒品者既強調「治療勝於處
    罰」、「醫療先於司法」之刑事政策，強化觀察、勒戒或強
    制戒治處分、命附條件緩起訴處遇措施與監禁刑罰間之交替
    運用，使之相互輔助補充，剛柔並濟，力助施用毒品者重生
    。尤以新修正之毒品條例第24條之命附條件緩起訴處遇，係
    考慮施用毒品者之成癮性、施用動機或生活環境各有不同，
    修正前之本條僅列附命完成戒癮治療一途之處遇模式，對於
    例如偶然出於好奇施用，但家庭生活環境正常並無毒癮之施
    用者，若不分個案情節、無論有無醫療必要，一律施以戒癮
    治療，此種處遇模式顯然過於僵化而缺乏彈性，故除以往之
    「觀察、勒戒或強制戒治」及「附命完成戒癮治療緩起訴」
    雙軌制處遇外，更賦與檢察官得依個案情形，以刑事訴訟法
    第253條之2第1項第4至6款或第8款規定，給予施用毒品者義
    務勞務、繳納處分金、心理輔導、法治教育或其他預防再犯
    措施為附條件之緩起訴處分，俾使其能經由多元化之緩起訴
    處遇，有效並適當戒除毒癮而澈底擺脫毒品危害。又機構外
    之命附條件緩起訴處遇相較於機構內之觀察、勒戒及強制戒
    治而言，前者乃結合醫師、觀護人、社工心理諮商等不同領
    域之專業人員參與之治療措施，目的除在戒除施用毒品者身
    癮、心癮外，並使其能經由於機構外之社會參與及接觸，重
    新塑造生活紀律，改變病態行為，以達治療「病患性犯人」
    之效果；相較於後者於勒戒處所、戒治處所內之觀察、勒戒
    或強制戒治而言，仍不失為監禁治療，且其管理人員均為監
    所矯正人員，各處所之資源多寡、專業人才比例又不盡相同
    ，未能跳脫「收容」功能大於「戒治」之刑罰樣貌。縱為屢
    犯施用毒品罪之成癮慣犯，倘其本次再犯後已自行赴醫療機
    構為戒癮或替代治療，並顯具成效，無論此次距最近1次觀
    察、勒戒或強制戒治執行完畢釋放是否已逾3年，於新修正
    毒品條例第24條尚未施行前，檢察官仍非不得視其個案情形
    為「附命完成戒癮治療緩起訴處分」，無庸逕向法院聲請觀
    察、勒戒甚而追訴處罰之必要，俾節省有用資源，準此，多
    方面之機構外處遇顯然優於機構內處遇。是在毒品未除罪化
    前，目前之刑事政策，應先落實「除刑不除罪」之各項政策
    ，以司法監督施用毒品者機構外之社區戒癮治療為主，機構
    內之戒癮治療為輔，只有不願參與社區治療或治療無效者，
    始以監禁為最後手段。法院於解釋、適用本次毒品條例上開
    修正條文時，允宜遵循醫療專業及刑事政策，保障施用毒品
    者為病患性犯人之健康權，兼顧保護社會安全及恪遵正當法
    律程序，確保法治國公平法院之具體實現。又本於權力分立
    原則，法院對檢察官職權行使，應予以尊重，雖非謂不得為
    適度之司法審查，惟對於施用毒品者本次所犯如距最近1次
    觀察、勒戒或強制戒治執行完畢釋放後，已逾3年者，檢察
    官既得本於立法者所賦與之職權裁量是否聲請法院裁定觀察
    、勒戒或為命附條件（現行法僅能附命完成戒癮治療）緩起
    訴處分之多元化處遇，即聲請法院裁定機構內之觀察、勒戒
    並非檢察官所得採取之唯一途徑，法院自不能僭越檢察官之
    職權，逕對施用毒品者裁定應予觀察、勒戒或強制戒治。雖
    修正後之毒品條例第35條之1第2款規定：「審判中之案件，
    由法院或少年法院（地方法院少年法庭）依修正後規定處理
    ；依修正後規定應為不起訴處分或不付審理之裁定者，法院
    或少年法院（地方法院少年法庭）應為免刑之判決或不付審
    理之裁定。」另該條款之立法說明亦謂：「若該等案件於修
    正施行前已繫屬於法院或少年法院（地方法院少年法庭）者
    ，『為求程序之經濟，法院或少年法院（地方法院少年法庭
    ）應依修正施行後之規定處理，即應依職權為觀察、勒戒或
    強制戒治之裁定』」等語，似欲透過立法說明由法院依職權
    裁定觀察、勒戒或強制戒治，以替代第20條第1項、第2項所
    定應由檢察官提出觀察、勒戒或強制戒治之聲請，惟若檢察
    官之「起訴之程序違背規定」，法院當不能「為求程序之經
    濟」便宜行事，而應嚴守程序上之正義，尊重檢察官之裁量
    權，並保障施用毒品者能獲得妥適並完善治療或其他有利戒
    毒途徑處遇之機會（最高法院109年度台上字第3826號判決
    意旨參照）。
四、撤銷發回之理由：
　　依前開說明，本案於上開毒品條例修正施行後，即應由檢察
    官重啟處遇程序，不得對被告追訴處罰，檢察官前所為之起
    訴，因前述法律規定與實務見解改變之情事變更事由，致其
    程序違背規定，法院應依刑事訴訟法第303條第1款規定諭知
    不受理判決，原審未及適用而依檢察官及被告之協商為被告
    有罪之判決，於法自有未合。被告上訴指摘原判決論罪處刑
    不當，為有理由，應由本院將原判決撤銷，發回原審，更為
    適當之判決，並不經言詞辯論為之。
據上論斷，應依刑事訴訟法第372條、第455條之10第3項、第455
條之11第1項，判決如主文。
本案經檢察官王聖涵提起公訴。
中　　華　　民　　國　　110 　年　　2 　　月　　5 　　日
                  刑事第六庭  審判長法  官  劉方慈
                                    法  官  朱嘉川
                                    法  官　曹馨方
以上正本證明與原本無異。
不得上訴。
                                    書記官　游秀珠
中　　華　　民　　國　　110 　年　　2 　　月　　5 　　日